【裁判字號】    98,台上,661
【裁判日期】    980212
【裁判案由】    業務過失致人於死
【裁判全文】
最高法院刑事判決              九十八年度台上字第六六一號
上  訴  人  台灣高等法院檢察署檢察官
被      告  乙○○
            甲○○
上列上訴人因被告等業務過失致人於死案件，不服台灣高等法院
中華民國九十五年一月十三日第二審判決（九十四年度上訴字第
一０五０號，起訴案號：台灣板橋地方法院檢察署九十年度偵字
第一二五六六、一七六九二、一六二一五號），提起上訴，本院
判決如下：
    主  文
原判決撤銷，發回台灣高等法院。
    理  由
本件原判決以公訴意旨稱：被告乙○○、甲○○夫妻自民國八十
八年六月起，在台北縣新莊市○○街二十九巷四之二號設立家庭
托嬰中心，皆為從事保母業務之人。二人自九十年一月三十一日
起，以每月新台幣二萬二千元價格，受丙○○、潘翠蘭夫妻委託
，為其二十四小時照顧甫於九十年一月一日出生之子即被害人林
○恩。至九十年五月九日晚上十時三十分，乙○○泡用一五０CC
牛奶餵食被害人，約至翌日凌晨零時許，乙○○、甲○○本應注
意於餵食牛奶後，應充分為被害人拍背，並隨時注意其有無溢奶
情形，以避免牛奶溢流入氣管，防止阻塞氣管而導致腦部缺氧昏
迷之事故發生，依當時情形，無不能注意之情事，竟疏於注意照
顧，致被害人因牛奶倒溢，阻塞氣管，發生缺氧缺血性腦病變而
昏迷，延至九十二年五月十三日，因缺氧缺血性腦病變引起敗血
症，致心肺衰竭死亡，因認被告二人涉有刑法第二百七十六條第
二項業務過失致人於死罪嫌云云。經審理結果，認不能證明被告
二人犯罪，因而撤銷第一審之科刑判決，改判諭知二人均無罪。
固非無見。
惟查：一、判決不問其為如何之種類，均須敘述理由，所謂理由
，即說明判決主文所由構成之根據，如所載理由與卷內證據資料
不相適合，即有證據上理由矛盾之當然違背法令，自足構成撤銷
之原因。原判決謂：乙○○於替被害人餵奶之後逾一小時始發生
異狀，並無證據證明被害人當時係因嗆入牛奶而造成窒息，且正
常嬰兒因會咽之保護反射機制，即使嗆奶，亦較少造成整個呼吸
道阻塞，而此亦已非正當之照顧行為所可預見。經分析後，較可
能之情形為被害人已先呈昏迷甚至窒息狀態，然後才流入或嗆入
牛奶等胃容物，本案經台灣兒科醫學會鑑定結果認可能是嬰兒猝
死症，亦合於本院之認定。亦即原判決認定被害人係患原因不明
之「嬰兒猝死症」，先自行昏迷或窒息，致會咽閉鎖反射機能喪
失，迨乙○○發現，為其做人工呼吸時，牛奶等胃容物始同時進
入呼吸道，經乙○○做人工呼吸時吸出，並由新泰醫院急救時抽
出，因而推論被告二人於被害人之死亡無何過失。然台灣兒科醫
學會係依據原審臚列之五個問題（第五號問題係被告之原審選任
辯護人聲請調查證據狀所列（一）至（八）），以函文逐一回答
（見原審卷第七六至八十頁）。台灣兒科醫學會之函文載曰：「
……由前一點衍生可知溢奶或吐奶都有可能造成嗆奶，然而嗆
奶時正常嬰兒的會咽部有保護的反射機轉，真正進入呼吸道的奶
量一般不多，較少造成整個呼吸道阻塞，嚴重的後果反而是因牛
奶進入肺部後所產生的吸入性肺炎。相反的，如果一個已經深度
昏迷的人，他的會咽閉鎖反射消失，比較可能會因為呼吸時部分
空氣壓力進入消化道中而迫使大量牛奶或其他胃的內容物進入呼
吸道，特別是上呼吸道」（原審卷第七八至八十頁）。既曰嬰兒
嗆奶時，「較少」造成整個呼吸道阻塞，其意自指有可能發生因
嗆奶造成整個呼吸道阻塞，祇是案例較少而已，並非絕對「不會
」發生整個呼吸道阻塞之情形。原判決竟認依台灣兒童醫學會之
鑑定，可見正常嬰兒，一般而言，「不因」、「不致因」、「並
不因」嗆奶致阻塞整個呼吸道（原判決第十二頁倒數第七行以後
、第十三頁第三至四行、第十五頁第九至十行），顯與卷內證據
資料不符，因而推論被害人呼吸道之阻塞不是嗆奶所致，而是做
人工呼吸時嗆入，亦與證據法則相違背。二、審理事實之法院對
於被告有利及不利之證據，應一律注意，詳為調查，綜合全案證
據資料，本於經驗法則及論理法則以定其取捨，並將取捨證據及
得心證之理由於判決內詳為說明，故證據雖已調查，如有基於公
平正義之維護應予調查之證據，未予調查，遽行判決，即有應於
審判期日調查之證據未予調查之違法。按一般所謂嬰兒猝死症，
係指一歲以下嬰兒，在沒有任何徵兆情況下忽然死亡，且經解剖
確認沒有生理缺陷或其他已知確定病因而言，此為一般人週知之
生活常識，證人即長庚醫院醫師夏紹軒醫師亦為相同之證述；證
人即法醫研究所醫師江宏證稱本案有病史，為嘔吐物造成，不是
嬰兒猝死症，必需排除所有窒息原因，才可認為與嬰兒猝死症有
關（見一審卷二第五九頁）。本件依被告二人陳述，被害人於九
十年五月九日深夜，有鼻塞嚴重、感冒、流鼻水等情形（見偵字
第一二五六六卷第五六頁，偵字第一七六九二號卷第六頁背面、
第八、三二至三三頁）。證人即新泰醫院負責急救之醫生劉育廷
、護士蔡淑雯證稱：被害人到院後，伊等判斷是急性呼吸阻塞造
成，小孩子氣管像原子筆心，很小，急救過程抽出10CC牛奶，據
判可能是排氣不全或奶量過多，若發生溢奶，小孩會有反射動作
會咳嗽，如果當時沒有及時發現，就會阻塞呼吸道，造成呼吸衰
竭，乙○○對著我們當班的人說可能是嗆到；劉育廷醫師且證稱
：「（綜合這些情況，小孩是因排氣不完全而溢奶而造成呼吸道
阻塞，又沒有及時發現及時排除，你是否同意這看法？）同意」
（見偵字第一七六九二號卷四十至四十二頁、第一二五六六號卷
四九頁背面）。且卷附新泰醫院之病歷併為相同記載（見偵字第
一二五六六號卷第六十至七十三頁）。再被害人於新泰醫院急救
後，當日立即轉送財團法人長庚紀念醫院急診，長庚醫院病歷記
載：根據保母的描述，病人曾經有哭泣現象，哭聲停止時，保母
立即探視，發現病童呈現蒼白癱瘓現象，保母立即帶往新泰醫院
給予插管及施行心肺復甦術治療，當病人生命徵象恢復，就被轉
診到本院急診。長庚醫院出具之死亡診斷證明書，載明被害人於
九十二年五月十三日死亡，死亡之直接原因係心肺衰竭，先行原
因係敗血症、缺氧缺血性腦病變（見一審卷一第一五六、一八五
、一九二頁）。另證人即長庚醫院醫師夏紹軒證稱：小孩如嗆奶
，會有咳嗽及其他掙扎動作，會有哭鬧現象，長庚醫院是加護病
房的住院醫師寫的，應是住院當天根據家屬描述而寫，病史應是
在入院一、二個小時內完成的（見一審卷二第八八、九四頁）。
以上事證倘若無訛，可見被害人並非沒有任何徵兆下「忽然死亡
」，而係呼吸道內有牛奶，阻塞其呼吸，經新泰醫院及長庚醫院
先後急救、治療達「二年」之久，始因心肺衰竭等原因而死亡，
死亡後又未經解剖，確認無生理缺陷或其他已知確定病因，似即
與「嬰兒猝死症」之情形不同。原判決就以上不利被告之諸事證
，未詳加審酌，遽認被害人係患「嬰兒猝死症」，所為論斷，顯
有與卷證資料不符之可議。再按嬰兒嗆奶（指奶進入氣管）時，
會有咳嗽、掙扎之反射動作，如未及時處理，可能會造成呼吸道
阻塞，此與一般人如飲、食不慎，食物或液體進入氣管時之反應
，及嗆入情況嚴重，未能及時排除時，會發生呼吸道阻塞之危險
等情形相同，數月大之嬰兒年齡稚弱，嗆奶之危險性更高，故更
需嚴密之照護，乃吾人熟知之生活經驗。乙○○送被害人至上揭
二家醫院急救時，醫護人員詢問被害人生病經過，依乙○○之回
答記載於病歷上，故該病歷係醫療人員業務上例行性所作的紀錄
。本件二醫院之病歷，記載「保母說是嗆奶，保母描述病人曾有
哭泣現象」等語（見偵字第一二五六六號卷第六二頁、一審卷一
第一九二頁），劉育廷等人亦為相同之證述。被告二人復坦承被
害人本有鼻塞等現象，餵奶後，讓被害人在床上趴著睡。以上諸
情如果非虛，能否謂非牛奶先進入被害人呼吸道（嗆奶），方導
致呼吸道阻塞？乙○○曰伊「對他嘴巴輕輕的吹二口氣，……好
像某部位被阻塞，我就壓額、抬下巴……繼續作人工呼吸，吹二
口氣……」（偵一二五六六號卷第五六至五七頁），其對被害人
「口部輕吹二口氣」之「人工呼吸」方法，有無可能使約10cc之
牛奶，進入「已因嬰兒猝死症而昏迷或窒息，會咽閉鎖反射已經
喪失」，且「氣管小如原子筆心」之被害人呼吸道？倘被害人本
有鼻塞之現象，被告二人為從事保母照顧業務之人，二人一起開
設家庭托嬰中心（甲○○坦承與乙○○輪流照顧被害人，見偵字
第一七六九二號卷第七六頁），本應負較一般人更高之注意義務
，於餵奶後任由感冒、鼻塞之被害人趴睡後離開，未密切注意被
害人之身體反應，於被害人咳嗽掙扎時，未及時發現、及時排除
，能否謂其二人對被害人之死亡無何過失責任？均即非毫無研酌
之餘地。實情如何，仍待深入詳查究明。原審在攸關被告等涉犯
罪名成立與否之重要事項，尚未澈查剖析釐清前，率行判決無罪
，難謂無證據調查未盡之違法。以上或係上訴意旨所指摘，或為
本院得依職權調查之事項，應認原判決有撤銷發回更審之原因。
據上論結，應依刑事訴訟法第三百九十七條、第四百零一條，判
決如主文。
中    華    民    國  九十八  年    二    月   十二   日
                      最高法院刑事第十二庭
                          審判長法官  石  木  欽
                                法官  洪  佳  濱
                                法官  呂  丹  玉
                                法官  段  景  榕
                                法官  王  居  財
      本件正本證明與原本無異
                                      書  記  官
中    華    民    國  九十八  年    二    月   二十   日
                                                      K


司法院資訊處製作；財團法人民間司法改革基金會備份。
